臺灣高等法院高雄分院民事判決　　　　 93年度上易字第277號
上　訴　人
即被上訴人　國巨股份有限公司
法定代理人　陳泰銘
訴訟代理人　柯淵波律師
複代理人　　郭季榮律師
被上訴人
即上訴人　　乙○○
訴訟代理人　盧俊誠律師
複代理人　　蔡建賢律師
上列當事人間請求給付違約金事件，兩造對於民國93年9 月23日
臺灣高雄地方法院92年度訴字第2842號第一審判決各自提起上訴
，本院於94年4月27日言詞辯論終結，判決如下：
    主 　   文
兩造上訴均駁回。
第二審訴訟費用由兩造各自負擔。
    事實及理由
一、本件上訴人即被上訴人國巨股份有限公司（下稱國巨公司）
    之法定代理人原為甲○○，現已變更為陳泰銘，有其提出公
    司變更登記表在卷可憑（本院卷第269 頁），國巨公司具狀
    聲明由現任法定代理人陳泰銘承受訴訟，於法即無不合，應
    予准許。
二、本件國巨公司主張：對造上訴人乙○○原任職於台灣飛利浦
    建元電子股份有限公司（下稱飛利浦公司），飛利浦公司將
    其被動元件廠售予尚未設立之飛元科技股份有限公司（下稱
    飛元公司），乃與乙○○於89年6 月5 日共同簽立同意書，
    乙○○承諾在飛元公司設立後繼續任職至91年7 月3 日，並
    保證於任職期間內恪遵職守、努力貢獻飛元公司其經營登記
    事業所需之專門技術，飛利浦公司因此給予新台幣（下同）
    188 萬7,200 元獎金。嗣飛元公司經核准設立，乙○○於89
    年6 月22日與飛元公司簽訂聘僱契約，約定自89年7 月1日
    起在飛元公司任職，並遵守契約第10條所載之競業禁止之約
    定，90年2 月間國巨公司與飛元公司開始進行公司合併作業
    ，90年2 月5 日乙○○同意借調至國巨公司台北總管理處，
    兼負飛元公司與鎃特公司等行銷業務，乙○○於90年9 月間
    領取國巨公司股票共22張，市價計算約值66萬元。92年5 月
    間國巨公司正式與飛元公司合併，存續公司為國巨公司，並
    成立國巨公司楠梓分公司，故飛元公司所有權利義務依法由
    存續之國巨公司概括承受，乙○○明知鎃特企業有限公司（
    下稱鎃特公司）為國巨公司之客戶、華新公司為與國巨公司
    競爭之同業，竟於91年7 月31日向國巨公司申請離職後，旋
    前往鎃特公司任職，後更於91年9 月2 日轉至同業競爭之華
    新公司任職，有違兩造聘僱契約所定之競業禁止義務，國巨
    公司自得依聘僱契約第12條約定，請求乙○○賠償違約當時
    12個月薪資計算之懲罰性違約金165 萬2,400 元等情，求為
    命乙○○給付國巨公司165 萬2,400 元，及自起訴狀繕本送
    達翌日即92年10月24日起至清償日止，按週年利率5%計算利
    息之判決。（原審判命乙○○應給付國巨公司45萬元及其利
    息，而駁回國巨公司其餘請求）。國巨公司於本院聲明：
    (一)原判決不利於國巨公司部分廢棄。(二)上開廢棄部分，乙○
    ○應再給付國巨公司120 萬2,400 元及自92年10月24日起至
    清償日止，按週年利率5%計算之利息。(三)駁回乙○○之上訴
    。
三、被上訴人即上訴人乙○○則以：系爭聘僱契約競業禁止條款
    ，有違憲法保障人民工作權，國巨公司不僅無保護利益之存
    在，且限制區域遍及中華民國境內，限制期間顯然過長，又
    毫無補償措施，此限制顯已逾越必要且合理範圍，即難認無
    違反民法第72條公序良俗及第247 條之1 第2 款、第3 款、
    第4 款所定顯失公平之情形。而乙○○自飛元公司離職後，
    前往鎃特公司任職不到1 月，再轉往華新公司任職，並無上
    開約定所述直接或間接經營或從事相同行業之情，又鎃特公
    司為一貿易商，係向國巨公司購買產品出售予他人，與國巨
    公司間亦無任何競爭關係。且本件與乙○○簽訂聘僱契約者
    乃係飛元公司，其與飛元公司之僱佣契約於91年7 月即終止
    ，而國巨公司係於92年5 月間，始與飛元公司合併，國巨公
    司不能繼受已不存在之契約關係，請求乙○○賠償。又原審
    判命乙○○應給付國巨公司45萬元之懲罰性違約金顯有未當
    等語，資為抗辯。並於本院聲明：(一)原判決不利於乙○○部
    分廢棄。(二)上開廢棄部分，駁回對造在第一審之訴。(三)駁回
    對造上訴。
四、兩造不爭執之事實：
  (一)乙○○於89年6 月5 日簽立同意書，承諾在飛元公司設立後
    ，至少在該公司任職至91年7 月3 日，並因此獲得188 萬7,
    200 元獎金。
  (二)乙○○於89年6 月22日與飛元公司簽訂聘僱契約，約定自89
    年7 月1 日起在飛元公司任職，並遵守契約第10條所載之競
    業禁止條款：「乙方（即乙○○）同意在職期間及離職2 年
    內，非經甲方（即飛元公司）事前書面同意，不得為下列行
    為：ａ在中華民國境內，自己直接或間接經營或從事與甲方
    相同行業。ｂ對任何為乙方所知或可得而知之甲方客戶者，
    兜攬生意，提供服務或與配合或幫助」。
  (三)乙○○曾於90年9 月領取國巨公司股票共22張，依當時市價
    （每股30元）計算約66萬元。
  (四)90年2 月間，國巨公司與飛元公司開始進行公司合併作業，
    乙○○並於90年2 月5 日借調至國巨公司台北總管理處任職
    ，並兼負飛元公司與客戶鎃特公司等行銷業務。
  (五)92年5 月間，國巨公司正式與飛元公司合併，國巨公司為合
    併後之存續公司，飛元公司因此消滅，原有業務由國巨公司
    成立楠梓分公司繼續經營。
  (六)乙○○於91年7 月31日向國巨公司申請離職後，旋前往鎃特
    公司任職，後更於91年9 月2 日轉至華新公司工作。
  (七)乙○○同意書、聘僱契約書、91年度綜合所得扣繳憑單、經
    濟部函文、乙○○離職申請單等件。
五、本件兩造所爭執之處，應在於：(一)飛元公司與乙○○於聘僱
    契約中所約定之競業禁止條款，有無違反民法第72條公序良
    俗及第247 條之1 第2 款、第3 款、第4 款所定顯失公平之
    情形而為無效？(二)乙○○是否違反該競業禁止條款？(三)飛元
    公司與國巨公司合併後，國巨公司可否以當事人身份主張乙
    ○○違反契約內容，請求其賠償違約金？(四)國巨公司可請求
    乙○○賠償之違約金若干？經查：
六、飛元公司與乙○○於聘僱契約中所約定之競業禁止條款，有
    無違反民法第72條公序良俗及第247 條之1 第2 款、第3 款
    、第4 款所定顯失公平之情形而為無效？
  (一)查飛元公司與乙○○於聘僱契約第10條所約定之競業禁止條
    款：「乙方（即乙○○）同意在職期間及離職2 年內，非經
    甲方（即飛元公司）事前書面同意，不得為下列行為：ａ在
    中華民國境內，自己直接或間接經營或從事與甲方相同行業
    。ｂ對任何為乙方所知或可得而知之甲方客戶者，兜攬生意
    ，提供服務或與配合或幫助」，有聘僱契約可稽（原審(一)卷
    第11頁）。乙○○辯稱：上開競業禁止條款，有違憲法保障
    人民工作權，國巨公司不僅無保護利益之存在，且限制區域
    遍及中華民國境內，限制期間顯然過長，又毫無補償措施，
    此限制顯已逾越必要且合理範圍，即難認無違反民法第72條
    公序良俗及第247 條之1 第2 款、第3 款、第4 款所定顯失
    公平之情形云云，經查：
  1.按憲法第15條規定，人民之生存權、工作權及財產權應予保
    障，乃國家對人民而言，又人民之工作權並非一種絕對之權
    利，此觀諸憲法第23條之規定自明。公司惟恐其員工離職後
    洩漏其工商業上、製造技術之秘密，乃於其員工進入公司任
    職之初，要求員工書立切結書，約定於離職日起2 年間不得
    從事與公司同類之廠商工作或提供資料，如有違反應負損害
    賠償責任。該項競業禁止之約定，附有2 年間不得從事工作
    種類上之限制，既出於員工之同意，與憲法保障人民工作權
    之精神並不違背，亦未違反其他強制規定，且與公共秩序無
    關，其約定難認為無效（最高法院75年度台上字第2446號判
    決參照）。查系爭聘僱契約約定之競業禁止條款，僅限制乙
    ○○「在職期間及離職2 年內」不得「直接或間接經營或從
    事與公司相同行業（被動元件產業）」，限制工作內容範圍
    僅限於公司相同之被動元件產業而已，與憲法保障人民工作
    權之精神並無違背，亦未違反強制規定及公序良俗，應認為
    有效。
  2.次查，乙○○擔任飛元公司之銷售經理，負責被動元件銷售
    （原審卷(二)第30頁），其職位甚高，係屬公司之高級幹部，
    是其苟於離職後再至相同或類似業務之公司任職，自有嚴重
    影響公司營業之虞。而行銷業務本為商業行為重要一環，其
    中有關產品價格、客戶通路、銷售資料等，均為公司在市場
    競爭上重要之營業秘密，公司自有加以保護之必要。而上開
    競業禁止條款，限制競業禁止之地域為中華民國境內，係指
    自由台灣地區自明。限制期間2 年亦未過長，競業禁止項目
    限於被動元件之行業，已如前述。是上開競業禁止條款，並
    無顯失公平情形。
  3.乙○○雖辯稱：公司毫無補償措施云云，然查，乙○○曾於
    90 年9月間領取國巨公司股票共22張，依當時市價（每股30
    元）計算約66萬元，為兩造所不爭，扣除乙○○主張應發放
    予其2 個月薪資（13萬7,700 元×2）外 ，飛元公司尚多給
    予價值38萬4,600 元之股票予乙○○，此部分雇主發放之非
    經常性給予，具有恩惠之性質，支付目的往往亦含有勉勵或
    希冀員工恪遵職守之意，故該38萬4,600 元之股票給予，應
    可解釋為競業禁止條款之代償措施。乙○○主張上開股票22
    張約66萬元，為績效金，雖據提出公司團體協約為證，惟
    查該團體協約規定績效金於農曆春節前發給，而上開股票
    係90年9 月間發給，乙○○主張係績效金，應無可採，又
    乙○○主張上開股票應扣除24天紅利，為國巨公司否認，乙
    ○○又不能舉證以實其說，亦無可採。至國巨公司雖主張89
    年間曾給付188 萬7,200 元現金予乙○○充作代償金，惟該
    188 萬7,200 元獎金係飛利浦公司給與，有同意書可稽（原
    審(一)卷13、14頁），與國巨公司或飛元公司無涉，自難認係
    競業禁止條款之代償措施。
  (二)綜上，飛元公司與乙○○於聘僱契約中所約定之競業禁止條
    款，有其必要性，且約款內容尚屬合理，並無違反民法第72
    條公序良俗及第247 條之1 第2 款、第3 款、第4 款所定顯
    失公平之情形。
七、乙○○是否違反該競業禁止條款？
  (一)查90年2 月間國巨公司與飛元公司開始進行公司合併作業，
    90 年2月5 日乙○○同意借調至國巨公司台北總管理處，兼
    負飛元公司與客戶鎃特公司等行銷業務。乙○○竟於91年7
    月31日向國巨公司申請離職後，於91年9 月2 日轉至華新公
    司任職，為兩造所不爭。
  (二)次查，華新公司與國巨公司及飛元公司均係生產被動元件之
    公司，華新公司並在
    及飛元公司列為其全球被動元件產業競爭廠商之一（原卷(一)
    卷第227 頁），而乙○○亦自承其至同為生產、銷售被動元
    件之華新公司擔任海外技術支援中心處長（原審(二)卷第31、
    32頁），足見乙○○自公司離職後至華新公司任職，明顯係
    從事與公司相同之行業，自有違反上開競業禁止條款。
  (三)至國巨公司主張：乙○○離職後轉至鎃特公司任職，亦有違
    反離職後競業禁止條款云云，惟查，乙○○陳稱：我當時在
    鎃特公司欲幫忙尋找國外被動元件產品代理之工作，後來認
    為鎃特公司沒有制度就離職等語（原審(二)卷第30頁），鎃特
    公司亦函覆：乙○○於91年8 月至鎃特公司任職，時間僅有
    一週，因尚未投入公司業務工作，故公司並未支薪給乙○○
    等語，有鎃特公司函文一紙附卷可稽（原審(二)卷第70頁）。
    是乙○○離職後，轉至鎃特公司工作，雖違反聘雇契約競業
    禁止條款第10條ｂ項之規定內容，惟其工作時間僅有一週，
    且在尚未投入工作前即已離職，參之鎃特公司上開函覆：本
    公司自87年就與華新公司有業務往來迄今，每年向華新公司
    購買被動元件之數量及金額差異不大等語。顯見乙○○僅短
    暫在鎃特公司任職，期間亦未投入任何工作，國巨公司主張
    乙○○違反離職後競業禁止條款，應賠償違約金云云，尚屬
    無據。
八、飛元公司與國巨公司合併後，國巨公司可否以當事人身份主
    張乙○○違反契約內容，請求其賠償違約金？
  1.按因合併而消滅之公司，其權利義務，應由合併後存續或另
    立之公司承受，此觀公司法第319 條準用同法第75條之規定
    甚明。
  2.本件與乙○○簽訂聘僱契約者雖係飛元公司，惟飛元公司已
    於92年5 月間與國巨公司合併，國巨公司為合併後之存續公
    司，飛元公司因此消滅等情，有經濟部92年6 月25日經授商
    字第09201200280 號函及同日經授商字第0920119580號函在
    卷可稽（原審卷(一)第108 頁至第111 頁），依上說明，因合
    併而消滅之飛元公司其所有之權利義務，依法自應由合併後
    存續之國巨公司承受。查乙○○自91年7 月31日離職後，於
    91年9 月前往與飛元公司競爭廠商華新公司任職，乙○○所
    為顯然違背其與飛元公司聘僱合約中訂立競業禁止約款，故
    自乙○○離職後2 年內，轉任華新公司之時起，其債務不履
    行之違約行為業已成立，準此，飛元公司對乙○○依雙方聘
    僱合約第12條約定之違約金賠償請求權亦已發生，嗣因飛元
    公司於92年5 月間與國巨公司合併，基於上開公司法規定與
    繼受之法理，飛元公司對乙○○所得主張之給付違約金請求
    權，自然由國巨公司概括承受而得主張。乙○○辯稱；其於
    91年7 月即離開飛元公司，其與飛元公司之僱佣契約於91年
    7 月終止，而國巨公司係於92年5 月間，始與飛元公司合併
    ，國巨公司不能繼受已不存在之契約關係，請求乙○○賠償
    云云，尚無可採。
九、國巨公司可請求乙○○賠償之違約金若干？
  (一)按約定之違約金過高者，法院得減至相當之數額，民法第25
    2 條定有明文，至於是否相當，即須依一般客觀事實，社會
    經濟狀況、當事人所受損害及債務人若能如期履行債務時，
    債權人可得享受之一切利益情形，以為斟酌之標準。且約定
    之違約金過高者，除出於債務人之自由意思，已任意給付，
    可認為債務人自願依約履行，不容其請求返還外，法院仍得
    依前開規定，核減至相當之數額；此項核減，法院得以職權
    為之，亦得由債務人訴請法院核減（最高法院51台上字第19
    號、79年台上字第1915號、79年台上字第1612號判例參照）
    。
  (二)本件乙○○違反競業禁止條款，依系爭聘僱契約第12條規定
    ，應賠償國巨公司相當於違約當時12個月薪資計算之懲罰性
    違約金（原審(一)卷第12頁），本院審酌乙○○任職公司期間
    ，每月薪資為13萬7,700 元，且公司屬有相當營業信譽與規
    模之公司，乙○○至其競爭之同業任職，所為自造成公司受
    有相當損害，惟考量乙○○簽署競業禁止條款所受之代償金
    額僅為38萬4,600 元，再參以乙○○陳稱：華新及飛元公司
    雖然都生產被動元件，但在行銷上是有區隔的，飛元公司及
    國巨的客戶主要在海外的大公司，華新公司的部分是屬於本
    土的企業，我到華新公司後，曾試著想開發海外客戶，但沒
    有成功等語（原審(二)卷第32頁），及鎃特公司於91年間向國
    巨公司購買被動元件Ｒ－ＣＨＩＰ之數量、金額雖有減少，
    惟於92年間即回復平常水準等等一切情狀，認國巨公司請求
    乙○○給付165 萬2,400 元之違約金實屬過高，應以45萬元
    為適當，爰依民法第252 條酌減違約金金額為45萬元。國巨
    公司主張：乙○○於原審並未舉證證明約定之違約金確有過
    高而顯失公平之處，不得依職權酌減云云，然查，乙○○於
    原審陳稱：「縱認乙○○有違反競業禁止約定，．．．，因
    其違約情節尚屬輕微，且公司並未因此受有任何損害之情形
    下，．．，約定之懲罰性違約金亦屬過高，應依法予以酌減
    。」「違約金過高請酌減。」等語（原審(一)卷第50、132 頁
    ），並於本院陳稱：「乙○○是業務方面的人員，與業務有
    關的就是客戶的名單，在乙○○離開飛元公司以後，原來在
    飛元公司的客戶並沒有因為乙○○到華新公司就轉到華新公
    司去而與華新公司有交易的情事，所以乙○○到華新公司工
    作，對飛元或國巨公司來講，並沒有造成任何的損害。」「
    縱認要給付違約金，我們認為原審所判的違約金過高。」等
    語（本院卷第228 、229 頁），而違約金過高者，法院得減
    至相當之數額，已如前述。是乙○○上開辯解，應無可採。
十、綜上所述，國巨公司請求乙○○給付165 萬2,400 元，及自
    起訴狀繕本送達翌日即92年10月24日起至清償日止，按週年
    利率5%計算之利息，於45萬元及其利息部分，為有理由，應
    予准許，逾此範圍之請求，為無理由，應予駁回。原審就上
    開應准許部分為國巨公司勝訴判決，其餘部分為國巨公司敗
    訴判決，並無不合。兩造各就敗訴部分聲明上訴，均為無理
    由，應予駁回。
十一、據上論結，本件兩造上訴均為無理由，依民事訴訟法第44
      9 條第1 項、第78條，判決如主文。
中　　　華　　　民　　　國　  94 　年 　5 　月 　11 　日
　　                          民事第五庭
    　　　　　                    審判長法 官 　蔡明宛
              　　                法 　　  官   魏式璧
                 　　             法 　　  官   曾錦昌
以上正本證明與原本無異。
本件不得上訴。
中　　　華　　　民　　　國　  94 　年 　5 　月 　11 　日
　　　　　　　　　　　　　　　　　書　記　官　　王婉蓉
